臺灣高等法院高雄分院刑事判決　　 95年度上更(一)字第377號
上　訴　人　臺灣高雄地方法院檢察署檢察官
被　　　告　丙○○
　　　　　　　　　　（現於高雄監獄另案執行中）
指定辯護人　陳仁豪律師
上列上訴人因被告強盜案件，不服臺灣高雄地方法院92年度訴緝
字第191 號中華民國92年11月11日第一審判決（起訴案號：臺灣
高雄地方法院檢察署91年度偵字第19403 號），提起上訴，經判
決後，由最高法院發回更審，本院判決如下：
    主  文
原判決撤銷。
丙○○結夥三人以上，攜帶兇器強盜，處有期徒刑柒年。
    事  實
一、丙○○於民國91年間因竊盜罪，經原審法院判處有期徒刑7
    月確定，92年6 月11日執行完畢（不構成累犯）前，與乙○○（業經本院另案判處有期徒刑7 年2 月，最高法院駁回上
    訴確定）、曾冠堯（另案通緝中）3 人，於91年7 月31日下
    午3 時30分許，由曾冠堯騎機車後載乙○○，丙○○另騎1
    部機車，行經高雄市○○區○○路20號前，見甲○○與陳奇
    勝共騎乘1 部腳踏車有機可趁，竟共同基於意圖為自己不法
    所有之強盜犯意聯絡，且結夥3 人以上，由曾冠堯騎機車攔
    下甲○○及陳奇勝後，曾冠堯下車向甲○○喝稱要搶劫，並
    持客觀上足以對人之生命、身體產生危害，可供兇器使用之
    保力達Ｂ酒瓶1 支，毆打甲○○之左手，致甲○○受有左肘
    挫傷淤腫約1 ｘ0.5 公分之傷害（傷害部分未據告訴），同
    時丙○○並出手毆打陳奇勝之胸部2 下（未成傷），以防陳
    奇勝出手阻礙彼等強盜財物，乙○○則騎於機車上在一旁把
    風、接應，3 人以此方式對甲○○施以強暴，並脅迫喝稱搶
    劫，命甲○○交出身上財物，至使甲○○不能抗拒而交出皮
    夾。嗣見皮夾內並無財物，曾冠堯將之丟棄，再下手強取甲○○所有拿在手上的易利信廠牌行動電話1 支，價值新台幣
    （以下同）1,200元，得手後由乙○○載走曾冠堯，渠等3人
    同日下午16時許，共同前往高雄縣大社鄉黃秀英（不知該手
    機是贓物）經營之大展電訊行，以乙○○之名義用400 元之
    代價售予該電訊行，得款後3 人用以購買香菸、檳榔及買東
    西一起吃，共同朋分花用殆盡。
二、案經甲○○訴由高雄縣政府警察局仁武分局報請臺灣高雄地
    方法院檢察署檢察官偵查起訴。
    理  由
壹、程序方面之論述：
一、本件原審判決書送達檢察官之回證，檢察官蓋章收受判決之
    日期為92年11月26日，送達人所蓋送達日期則為92年12月26
    日，固有出入。惟審諸該送達回證右上角之臺灣高雄地方法
    院回證收回章顯示之該院收回回證之日期為92年11月28日，
    有該回證2 張在卷可按（見原審191 號卷第120 、121 頁）
    ，又原審卷書記官之封卷章及送卷上訴的日期章均顯示日期
    為92年12月22日，有該卷封底正反面足參。對照本件原審檢
    卷送上訴函上本院之收文章所示收文日期為92年12月25日觀
    之，本件原判決送達檢察官之日期自無可能係送達人於該送
    達回證上所蓋之92年12月26日。檢察官於送達證書上所蓋收
    受判決之日期章所示92年11月26日係檢察官實際收受一審判
    決書之日期應屬明確，於此合先敘明。
二、證據能力之論述：按92年2 月6 日增訂公布之刑事訴訟法施
    行法第7 條之3 規定：「中華民國九十二年一月十四日修正
    通過之刑事訴訟法施行前，已繫屬於各級法院之案件，其以
    後之訴訟程序，應依修正刑事訴訟法終結之。但修正刑事訴
    訟法施行前已依法定程序進行之訴訟程序，其效力不受影響
    。」亦即修正刑事訴訟法施行前，已繫屬於各級法院之案件
    ，於新法施行後，雖應依修正後之程序終結之，但於修正刑
    事訴訟法施行前，已依法踐行之訴訟程序（包含相關證據法
    則之適用），其效力均不受影響。換言之，修正刑事訴訟法
    施行前依法具有證據能力之證據資料，不因修正刑事訴訟法
    之施行變成無證據能力（最高法院95年台上字第7206號判決
    參照）。又上開修正刑事訴訟法施行前，已繫屬於各級法院
    之案件，於新法施行後，應依修正後之程序終結之，僅修正
    刑事訴訟法施行前已依法踐行之訴訟程序（包含相關證據法
    則之適用），基於法的安定性，其效力不受影響而已。從而
    依修正後規定應踐行之訴訟程序，例如被告對證人之對質、
    詰問權等事項，均應依修正後之程序為之。從而上開刑事訴
    訟法修正施行前得為證據者，於修正施行後仍得作為證據，
    然仍應給予被告及其辯護人為詰問之機會，始符合上開施行
    法規定之意旨。本件證人乙○○、曾冠堯、甲○○、陳奇勝
    於警詢之陳述，乙○○以被告身分在偵查中向檢察官所為之
    陳述，及證人陳奇勝、黃秀英在檢察官偵查中具結所為之陳
    述，均係上開刑事訴訟法修正施行前依法定程序所取得之證
    據，且於本法修正施行後，乙○○、甲○○、陳奇勝等人亦
    均經以證人身份於原審或本院本審審理中為交互詰問，曾冠
    堯則因通緝中無法傳喚到庭，而被告與其辯護人於本院言詞
    辯護終結前，亦未爭執曾冠堯警詢陳述之證據能力，從而，
    乙○○、甲○○、陳奇勝及曾冠堯上揭陳述，均得作對證據
    。至甲○○於91年7 月31日兩次警詢及同年8 月1 日之警詢
    陳述，就被告丙○○是否出手打伊一節陳述反覆且有矛盾，
    且其本身有慢性精神分裂症等情則係其所述內容是否足採之
    證明力問題，於該等陳述之證據能力尚無影響。
貳、實體方面之論述：
一、訊據上訴人即被告丙○○矢口否認本件強盜犯行，辯稱：本
    案係曾冠堯臨時起意，曾冠堯事前沒有說要搶，事後才告訴
    伊陳奇勝欠他（曾冠堯）錢，曾冠堯下車持保力達酒瓶打甲○○，並伸手至甲○○的後褲袋取出甲○○的皮夾，當場翻
    開皮夾，發現沒有財物就還給甲○○，伊有出面阻止曾冠堯
    打甲○○，但事後知道曾冠堯有搶甲○○的手機。因曾冠堯
    不高興，伊就離開了，並未與曾冠堯一起到電訊行出售被害
    人的行動電話等語。
二、惟查：
（一）被告丙○○單獨騎1 部機車，曾冠堯騎機車後載乙○○，
      ，於前開時地，攔下甲○○及陳奇勝後，曾冠堯下車並持
      客觀上足以對人之生命、身體產生危害，可供兇器使用之
      保力達Ｂ酒瓶1 支，毆打甲○○之左手，乙○○則於一旁
      未出手，曾冠堯搶得甲○○的皮夾，當場翻開皮夾，未發
      現財物等情，業經被告坦承在卷，此部分情節核與證人甲○○、陳奇勝、乙○○於警詢、偵查、原審或本院本審所
      述情節大致相符，甲○○因而受有左肘挫傷淤腫約1 ｘ
      0.5 公分之傷害，並有富安診所診斷證明書1 張在卷可按
      （見警卷第13頁背面），此部分事實堪可認定。被害人即
      證人甲○○於91年7 月31日第1 次警詢時，雖指稱係被告
      丙○○出手並拿酒瓶打伊（警卷第2 頁），惟同日第2 次
      警詢時，警方帶回被告及曾冠堯、乙○○3 人當場供其指
      認，甲○○則稱下手行搶之人為曾冠堯而非丙○○，第1
      次警詢筆錄有誤等語（見警卷第2 頁反面）。衡諸第二次
      警詢內容係甲○○在警局當場就被告及曾冠堯、乙○○3
      人為指認，其正確性自較第一次警詢之陳述為高，況乙○○於警詢及陳奇勝於警詢、偵查中亦均指稱係曾冠堯下車
      出手打甲○○等情在卷（警卷第5 頁、第10頁背面），足
      見持保力達酒瓶打甲○○之人係曾冠堯無疑。
（二）被告丙○○在曾冠堯持酒瓶打甲○○時，同時出手打在場
      的陳奇勝2 下等情，業經證人陳奇勝於警詢時證稱：「（
      曾冠堯、乙○○、丙○○三人如何對你們二人施暴行搶？
      ）曾冠堯持酒瓶毆打甲○○手部，並搶走手機一支，丙○○以徒手毆打我胸部2 下，乙○○在旁邊看，沒有動手。
      」等語明確（見警卷第10頁背面），核與共犯乙○○在警
      詢所稱：「…另一名嫌犯丙○○則動手毆打甲○○的朋友
      綽號『死棋』（按係陳奇勝）。」、「曾冠堯停下車，然
      後持保力達Ｂ瓶子毆打甲○○，…，丙○○則下車毆打綽
      號叫『死棋』之人。」等語悉相符合（警卷第5 頁）。被
      告確有當場毆打陳奇勝一節應堪認定。陳奇勝於原審92
      年訴字第674 號案件審理中雖又改稱：「警訊時我說丙○○等人打我，是之前的事。」等語（原審674 號卷第17
      頁）；乙○○於本院本審作證時亦改稱：伊本來以為是丙○○跑去報警的，所以我在警局才會咬（誣陷）他。」等
      語（本院本審卷第70頁）。惟觀諸陳奇勝上揭警詢之問答
      ，警員之問題係問陳奇勝「曾冠堯、乙○○、丙○○三人
      如何對你們二人施暴行搶？」，完全未問及丙○○以往曾
      否毆打陳奇勝，況陳奇勝上開警詢之回答亦係與曾冠堯如
      何持酒瓶毆打甲○○搶走手機，及林智勝當場沒有動手等
      本案情節一併陳述，其於上開原審改稱：「警訊時我說丙○○等人打我，是之前的事。」云云，顯係事後迴護被告
      之詞，自無足採。再者，被告丙○○於警詢陳稱：乙○○
      於案發當時在旁觀看，沒有任何動作或意見等語在卷（警
      卷第8 頁背面），並無對乙○○不利之指述，乙○○證稱
      以為係丙○○報警云云，洵屬無據，況本案發生時被告丙○○係與曾冠堯、乙○○同在現場，且搶得之手機係乙○○與曾冠堯、丙○○3 人一起拿去賣等情，亦經證人乙○○到庭證述詳確（見本院本審卷第72頁），乙○○當知丙○○本人亦涉及本案，並無動機報警，豈有可能誤認丙○○報警而於警詢蓄意誣陷丙○○。徵諸本件及被告丙○○
      、證人甲○○、陳奇勝等人歷次陳述，均稱乙○○僅在一
      旁並未動手，則究竟丙○○有無動手毆打陳奇勝一節，與
      乙○○並無利害關係，乙○○就此部分事實，亦無偽稱丙○○毆打陳奇勝之必要，綜此，其於警詢所稱「曾冠堯停
      下車，然後持保力達Ｂ瓶子毆打甲○○，…，丙○○則下
      車毆打綽號叫『死棋』之人。」等語應屬可信，被告辯稱
      陳奇勝並未被打云云，並無可採。又證人甲○○於原審雖
      證稱：案發當場只有伊本人被打，陳奇勝並未被打（原審
      191 號卷第92頁）。然陳奇勝被打當時，甲○○正遭曾冠
      堯持酒瓶毆打，自顧尚且不瑕，且被告僅打陳奇勝胸部2
      下，過程當甚短暫，甲○○未能注意看到被告打陳奇勝原
      非無可能，尚不得以此為被告有利之認定。此外，被告雖
      又辯稱：曾冠堯毆打甲○○時，伊有出手阻止云云，惟甲○○於原審審理時已證稱：伊被打時，丙○○並未阻擋曾
      冠堯等語在卷（原審191 號卷第88頁），被告此部分辯詞
      亦無可採。
（三）被告雖辯稱：本案事後曾冠堯才告訴伊陳奇勝欠他（曾冠
      堯）錢，所以才將甲○○與陳奇勝攔下，要陳奇勝還錢云
      云，惟被告於警詢已自承曾冠堯毆打甲○○時，並揚言要
      搶劫等情明確（警卷第8 頁），證人陳奇勝、甲○○於原
      審審理時亦均證稱：曾冠堯當場下車說要搶劫，命甲○○
      交出身上財物等語在卷（見原審674 號卷第17頁、191 號
      卷第87頁），曾冠堯於案發當場有向甲○○脅迫喝稱要搶
      劫一情應屬明確，則曾冠堯所為係強盜而非債務糾紛自為
      在場之被告所明知。況曾冠堯係毆打甲○○，並搶走甲○○之手機，而非毆打陳奇勝或搶走陳奇勝之財物，被告所
      辯係曾冠堯要向陳奇勝索討欠款等情與此事實情節亦不相
      合，其所辯爰無可採。證人乙○○於本院又證稱：曾冠堯
      係要向甲○○討債，才搶走甲○○之手機抵債（本院本審
      卷第69頁）。惟此不但與被告所稱曾冠堯是要向陳奇勝要
      債不符，且甲○○於原審亦已證稱與曾冠堯並無債務糾紛
      等語明確（原審第191 號卷第89頁），乙○○此部分證詞
      亦非屬實。
（四）本件曾冠堯下手搶得之手機1 支係被告與曾冠堯、乙○○
      3 人共同持往黃秀英經營之大展電訊行，以乙○○之名義
      用400 元之代價售予該電訊行後，所得400 元交給曾冠堯
      買香煙、檳榔及其它東西回來3 人一起吃之事實，業經證
      人乙○○於警詢及本院本審中結證屬實（警卷第5 頁背面
      ，本院本審卷第71、72頁），核與證人黃秀英於檢察官偵
      訊時具結證稱：「起先有三位男的來（賣本件手機），價
      錢談不攏，我沒向他們買，後來又進來一位，就依我要買
      的價錢成交。」等語大致相符，且證人乙○○於本院本審
      為：「伊本來以為是丙○○跑去報警的，所以我在警局訊
      問時才會咬他」等虛詞迴護被告已如前述，自無故意誣陷
      被告之可能。被告與乙○○及曾冠堯一起拿本件搶得之手
      機去賣，並將賣得之400 元共同花用之事實堪可認定。被
      告辯稱：伊未與曾冠堯、乙○○一起去賣本件搶得之手機
      ，曾冠堯、乙○○係與藥頭一起去賣手機，賣得400 元係
      曾冠堯、乙○○用於施用毒品云云（原審191 號卷第100
      頁，本院本審卷第72頁）顯係卸責之詞，不足採信。
（五）綜上各項所述，曾冠堯騎車後載乙○○將甲○○、陳奇勝
      攔下，並下車持酒瓶毆打甲○○之際，被告並同時打陳奇
      勝胸部兩下防其出手阻礙彼等強盜犯行，乙○○在旁把風
      接應（此部分事實業經本院92年上訴字第1230號判決認定
      明確，並經最高法院判決駁回乙○○之上訴確定），彼等
      3 人間共同攜兇器強盜之犯意聯絡及行為分擔，應堪認定
      。此徵諸被告與曾冠堯、乙○○一起出售搶得之手機，並
      將販賣所得400 元共同花用殆盡等情，益可明瞭。本件事
      證已明，被告丙○○所辯，皆無可採，其犯行洵堪認定。
三、按刑法上所謂結夥三人以上係指有共同犯罪之故意，結為一
    夥而言。把風行為，在排除犯罪障礙，助成犯罪之實現，在
    合同意思範圍內分擔犯罪行為之一部，故亦係共同正犯而應
    計入結夥之內（最高法院72年度台上字第2201號判決參照）
    。次按所謂兇器，其種類並無限制，凡客觀上足對人之生命
    、身體、安全構成威脅，具有危險性之兇器均屬之。查被告
    丙○○等3 人共同強盜他人財物，保力達Ｂ酒瓶係玻璃材質
    ，以之攻擊人之身體，自足造成生命、身體之危害。核被告
    所為係犯刑法第328 條第1 項而有同法第321 條第1 項第3
    款、第4 款結夥3 人攜帶兇器犯之的情形（起訴書未論3 款
    之情形尚有未洽），應依同法第330 條第1 項之加重強盜罪
    論處。被告強盜被害人甲○○時，固有妨害被害人行動自由
    ，惟此係其強暴、脅迫行為之一部分，自不另論妨害自由罪
    。被告丙○○與曾冠堯、乙○○3 人間，就本件強盜犯行互
    有犯意聯絡及行為分擔，均為共同正犯。按刑法第2 條第1
    項之規定，係規範行為後「法律變更」所生新舊法比較適用
    之準據法，故被告行為後刑法條文之修正，對於被告並無有
    利或不利之情形者（例如新舊法處罰輕重相同，犯罪構成要
    件亦無寬嚴之別等），即無適用修正後刑法第2 條第1 項之
    規定比較新舊法適用之問題。查94年2 月2 日修正公布，而
    於95年7 月1 日生效實施之新刑法（下稱新刑法）第28 條
    雖將舊法之「實施」修正為「實行」。其中「實施」一語，
    涵蓋陰謀、預備、著手及實行之概念在內，其範圍較廣；而
    「實行」則著重於直接從事構成犯罪事實之行為，其範圍較
    狹；二者之意義及範圍固有不同，但對於本件被告與乙○○
    、曾冠堯3 人共同基於加重強盜犯意之聯絡，而對本件加重
    強盜罪有行為分擔，刑法第28條之修正內容，對於被告2 人
    並無「有利或不利」之影響，自無庸依刑法第2 條第1 項為
    新舊法之比較，應逕適用現行刑法第28條，併此敘明。原審
    未詳予審究，遽予被告丙○○無罪之諭知，顯有未洽，檢察
    官上訴意旨，執此指摘原判決不當，為有理由，自應由本院
    將原判決予以撤銷改判。爰審酌被告丙○○年輕力壯，不思
    正途以自食其力，公然持兇器結夥3 人強盜財物，惡性重大
    ，且犯罪後飾詞卸責，未見悔意，姑念其所搶得手機價值僅
    1,200 元，且該手機變賣所得僅400 元等一切情狀，量處如
    主文第2 項所示之刑，以資懲儆。共犯曾冠堯犯罪所用之前
    開保力達Ｂ酒瓶並未扣案，且經被告等丟棄而不存在，已據
    另案被告乙○○供述在卷，又非屬違禁物，爰不另宣告沒收
    ，附此敘明。
據上論結，應依刑事訴訟法第369 條第1 項前段、第364 條、第
299 條第1 項前段，刑法28條、第330條第1項，判決如主文。
本案經檢察官郭振昌到庭執行職務。
中　　華　　民　　國　　96　　年　　3 　　月　　29　　日
                  刑事第八庭    審判長法  官  李炫德
                                      法  官  陳志銘
                                      法  官  蔡國卿
以上正本證明與原本無異。
如不服本判決應於收受本判決後10日內向本院提出上訴書狀，其
未敘述上訴理由者，並得於提起上訴後10日內向本院補提理由書
狀（均須按他造當事人之人數附繕本）「切勿逕送上級法院」。
中　　華　　民　　國　　96　　年　　3 　　月　　29　　日
　　　　　　　　　　　　　　　　　　　書記官  顏惠華
附錄本件判決論罪科刑法條：
刑法第330 條第1 項
犯強盜罪而有第321 條第1 項各款情形之一者，處七年以上有期
徒刑。
